臺灣高等法院臺南分院刑事判決　　　　　 九十一年度上更(一)字第八四號　 孝股
　　上　訴　人
　　即　被　告　丙○○
　　選任辯護人　吳永茂
右上訴人因誣告等案件，不服臺灣臺南地方法院八十五年度訴字第五九四號中華民國
八十七年十月二十二日第一審判決（起訴案號：臺灣臺南地方法院檢察署八十三年度
偵字第九七二三號、八十四年度偵字第三二六號），提起上訴，本院判決後，經最高
法院第一次發回，本院判決如左：
      主  文
原判決關於丙○○誣告部分及定執行刑部分均撤銷。
丙○○意圖他人受刑事處分，向該管公務員誣告，處有期徒刑壹年拾月。
      事  實
一、丙○○有多次竊盜、詐欺、妨害自由、賭博等前科，素行不良。丙○○於民國（
    下同）八十一年四月初，因得悉乙○○有意購買其所有坐落台南縣將軍鄉○○段
    西甲小段第二二二─七、二二二─二三、二二二─二四地號等三筆土地及其地上
    建物門牌號碼台南縣將軍鄉西華村西華弄七０─一號、七０─二號二棟房屋（簡
    稱系爭房地），乃於八十一年四月十八日，丙○○由邱瑞村及另二不詳姓名友人
    陪同，與乙○○及其夫婿丁○○邀集土地代書甲○○攜帶不動產買賣合約書範本
    同至嘉義縣布袋鎮「英賓餐廳」議訂簽約細節，用餐後，又同往台南縣北門鄉「
    北海岸餐廳」飲酒，期間丙○○、乙○○復與甲○○另闢一室，並由甲○○代為
    書立前揭不動產買賣合約書，待合約書內容繕寫完畢後，適甲○○因呼叫器響乃
    暫時離席，期間丙○○、乙○○即於該合約書分別簽名，丙○○並以指尖按捺指
    印。待甲○○回完電話返回，見該合約書均已簽署完畢，且因其小孩生病欲先行
    離去，乙○○則因為取四十萬元交付定金亦須先回家取款，乃留丙○○在餐廳內
    等候。乙○○返回餐廳後即交付定金四十萬元予丙○○。事後丙○○又陸續向乙○○各拿取十萬元、三萬元、一萬元後，即避不見面。嗣乙○○為保障其權益，
    乃於八十一年七月十四日具狀向臺灣臺南地方法院起訴請求判令丙○○為所有權
    移轉登記，並經該院於八十一年八月十二日以八十一年度訴字第六八四號判決乙○○勝訴，詎丙○○為圖影響法院民事案件之判決，竟基於意圖使乙○○、甲○○受刑事處分之犯意，虛構乙○○、甲○○涉嫌偽造其署押，作成虛偽之買賣契
    約書等事項，於八十二年二月十二日，具狀向臺灣台南地方法院檢察署誣指乙○○、甲○○涉有偽造文書之罪嫌，惟經台灣高等法院台南分院檢察署於八十五年
    十月二十四日以八十五年度議字第六七二號駁回再議確定。
二、案經乙○○之配偶丁○○訴由臺灣台南地方法院檢察署檢察官偵查起訴。
      理  由
一、訊據上訴人即被告丙○○矢口否認有何右揭犯行，辯稱：系爭房地當時開價五百
    萬元，但沒有談成，後來亦沒有再談，在北海道餐廳時其已醉倒，是被害人乙○○載其返回飯店，並未與被害人乙○○訂立不動產買賣契約；因被害人乙○○提
    出該買賣合約書，所以懷疑是被害人乙○○與代書甲○○二人偽造，才指訴乙○○、甲○○二人偽造文書，並非誣告云云。
二、經查：
（一）右揭被告如何與被害人乙○○、甲○○等人，在前開地點書立買賣合約書，被
      害人乙○○並交付定金四十萬元，其後又陸續交付十萬元、三萬元、一萬元予
      被告等事實，業據被害人乙○○指述綦詳；核與證人甲○○到庭結證「．．．
      先到英賓餐廳談買賣，後來再到北海岸餐廳已談妥價錢為新台幣二百五十萬元
      ，我有在場，我把契約寫好，我有拿給雙方當事人看，但尚未簽名，因有人打
      呼叫器給我，我去回電話，我回來時雙方已簽好名字，當時在房間內有乙○○
      夫婦及丙○○，另三人在另一房間，因他們三人非本件當事人才到另一房間，
      定金約好是四十萬元，乙○○並未帶來，我兒子生病發燒，才由乙○○帶我回
      去，他先回去拿錢，我有看到他從家裡拿一包東西出來，他送我回家後，他又
      回餐廳，我離開時契約上已簽名」、「我未現場看他（上訴人）簽名，但回座
      時已簽好三張」、「當時我趕著回去，買賣契約書平時買、賣方各一份，我一
      份，當時乙○○回去拿四十萬元，三份都交丙○○」等語（見第一審卷第四十
      七頁、八十二年度偵續字第一四八號影印卷八十二年十二月十七日、八十三年
      二月二十四日訊問筆錄）；於本院調查時証述「（乙○○與被告訂立買賣契約
      書，有無簽買賣契約書？）有，我沒有親眼看到他們簽名，因為當時我的呼叫
      器響，我去櫃台回電話，我回來時名字已簽好。」、「（總共簽了幾份？）三
      份，契約現在何處，我不知道。」、「（乙○○回去拿錢時，契約書上買賣雙
      方的名字是否都已簽好了？）是的，三份的名字都已簽好，我當時有看，我只
      是沒有當場看到他們在簽名，因為當時我在櫃台。」等語（見本院九十一年三
      月二十一日訊問筆錄）；復有不動產買賣合約書影本存卷可證；而被告丙○○
      確有於事實欄所列之時間，具狀擬妥如事實欄所示之事項，向臺灣台南地方法
      院檢察署提起告訴，認証人乙○○、甲○○涉犯刑法第二百十條、第二百十六
      條之偽造文書罪嫌，惟嗣後已經臺灣高等法院台南分院檢察署為不起訴處分確
      定在案之事實，又有台灣高等法院台南分院檢察署八十五年度議字第六七二號
      處分書影本在卷可憑，並經原審及本院調取台灣台南地方法院檢察署八十二年
      度營偵字第二五二號、八十三年度偵續字一第十三號偵查卷宗查明無訛影印在
      卷；再被告丙○○於檢察官偵訊及本院審理時亦供認確有於事實欄所列之時間
      ，以事實欄所示之事項，向前揭檢察署以乙○○、甲○○為被告，提起告訴其
      涉犯偽造文書罪嫌等語無訛在卷，自屬真實。
（二）證人楊榮輝在前開民事審理程序中結證稱：「去年（指八十一年）丙○○說在
      南部有房屋要賣，要他拿所有權狀資料給我，我先找乙○○當介紹人，想不到
      乙○○自己想買，因此在四月初（七─十日間），他們有談價錢，丙○○說要
      賣三百萬元，乙○○說要買二百五十萬元，一直到四月十日才在我的事務所談
      好二百五十萬元，我就跟他們講要找代書幫他們寫契約，結果就在四月間，丙○○由學甲的餐廳打電話給我，說已成交，收了定金四十萬元，那時候已將近
      晚上十二點，後來乙○○打電話給我說她又給丙○○一個十萬元、一個三萬元
      、一個一萬元，但卻找不到丙○○。」等語（見前開民事一審卷二十頁反面、
      二審卷第一一六頁、第一一七頁筆錄）。且證人李明藤在前開民事審理程序中
      亦結證稱：「五月七日晚上在嘉義鹿草鄉的一家餐廳，我和丙○○見面，我叫
      他要辦理登記，他說要再找姓高的（按即高崑楓，詳後述）一起處理，我又問
      為什麼這麼久了還沒有處理好，他說他沒有空，在這次我問他到底向乙○○拿
      多少錢？為什麼乙○○只寄託我一百九十六萬元，他承認除了定金四十萬元，
      另外又再拿了十萬元、三萬元、一萬元，並說他自己要和乙○○處理，以後就
      找不到他的人。」等語（見前開民事一審卷第二十一頁筆錄），核與被害人乙○○所述買賣經過及所交予被告丙○○之金額相符，參之被告丙○○於前開民
      事審理程序中亦承認有接到證人乙○○所寄郵局存證信函，內載：「本人向台
      端承購之台南縣將軍鄉○○段西甲小段第二二二─七地號、第二二二─二三地
      號、第二二二─二四地號等三筆建地及地上物全部，依據買賣合約書，台端應
      於八十一年四月二十日將全部過戶證件與所有權狀交由本人辦理過戶手續，至
      今台端卻避不見面，顯有故意違約，敬請於一星期內將全部證件提交本人辦理
      過戶，否則本人將依法究辦。謹此奉聞。附記：前款已支付新台幣五十四萬
      元正。頭期款新台幣一百九十六萬元正於交付證件時一併付給台端」等語（
      見前開民事一審卷證件袋內義竹郵局八十一年五月十二日存證信函第六八號）
      以觀，足見被告丙○○與證人乙○○就前揭不動產買賣標的及價金互相同意且
      出賣人即被告丙○○也收取定金四十萬元及價款十四萬元無訛，再徵諸被告丙○○復自承於買賣合約書所載訂約日即八十一年四月十八日與被害人乙○○、
      甲○○及丁○○等人為商議本件房地買賣事宜前往嘉義縣布袋鎮「英賓餐廳」
      用餐，旋又轉往台南縣北門鄉「北海岸餐廳」喝酒等情在卷，衡情被告丙○○
      若無答應出售系爭房地，雙方當事人該晚何故遠從台南縣請代書甲○○來嘉義
      縣布袋鎮西海岸餐廳，並攜帶有不動產買賣合約書範本？苟無雙方同意成立買
      賣代書如何能將買賣標的、價款付款約定及特約事項記載如此詳細、明瞭？又
      被害人乙○○等人與被告丙○○既係為買賣房地之事而餐敘，如未達成協議，
      在「英賓餐廳」用餐畢即應不歡而散，其等又何故再轉往他處把酒言歡？況當
      事人間之買賣契約並不以書立書面契約為必要，立有書面契約只是可作為不動
      產物權移轉之必要方式及買賣契約是否成立之佐證而已，足徵雙方再轉往北海
      岸餐廳飲酒，無非為完成訂約或慶祝成交，極臻明確。被害人乙○○及証人甲○○指訴及証述該買賣不動產合約書於彼等離開北海岸餐廳前，即簽署完成，
      被害人乙○○並指該合約書上「丙○○」之署名、指印為被告所為等情，自堪
      信採。
（三）被告丙○○雖否認有買賣契約情事，並舉於八十一年四月十八日陪其與被害人
      乙○○見面之證人邱瑞村為證，惟據證人邱瑞村於前開民事審理程序中已結證
      稱「我都在喝酒，且喝醉了，他們買賣之事，是到對面房間講，我不知道他們
      講什麼」等語以觀，顯不能為被告丙○○有利之證明。況證人邱瑞村於前開民
      事審理程序中又證稱：事後曾與乙○○至桃園找被告丙○○，乙○○有拿十萬
      元給被告丙○○等情（見前開民事二審卷第六十四頁至六十六頁筆錄），若買
      賣契約不成立，乙○○何故要再交十萬元價金予被告丙○○？益徵被告丙○○
      所辯，不足採。雖被告丙○○又辯稱乙○○所交付之十萬元是交給高崑楓云云
      ，並提出高崑楓出具之收據一紙（存於前開民事二審卷第七十一頁筆錄）。惟
      此不僅為被害人乙○○所否認，並陳明：「起先高崑楓是要我和被告丙○○簽
      收據，但被告丙○○為了鑽法律漏洞，就要我和高崑楓簽收據，並說這地是向
      高崑楓買的，還欠他四十萬元。」等情（見前開民事二審卷第六十六頁反面筆
      錄），參酌該紙收據為八十一年四月二十八日所立具，收據內容載，被害人乙○○向高崑楓買受將軍鄉○○段兩棟房子，總價三百萬元，訂金十萬元云云觀
      之，該兩棟房子即本件系爭之不動產，早在八十一年二月十九已由高崑楓移轉
      所有權登記予被告丙○○，有建築改良物登記簿謄本在卷可按，被告丙○○既
      親自在場，又何能容許原出賣人將被告丙○○所有之不動產出賣予乙○○？況
      證人邱瑞村已結證該十萬元是交給被告丙○○無訛，已如前述，收據所以由高
      崑楓簽立，顯係出於被告丙○○授意，為被告丙○○某目的而為，從而該收據
      並不足為被告丙○○未與被害人乙○○成立買賣契約之證明。
（四）被告丙○○復抗辯：不動產買賣合約書上「丙○○」三字非伊所簽，也未於其
      上捺指印，調查局已鑑定出合約書指印不是他的等語。惟據被告丙○○於前開
      民事審理程序中承認被害人乙○○所提出本票影本七張即附表所示之本票為其
      所簽發（見前開民事二審卷第五十三頁反面筆錄、第五十六頁本票影本），於
      本院調查時，亦稱八十二度偵續字第一四八號卷內之本票為其所簽等語（該本
      票與上開民事二審卷附之本票相同）；而觀諸該等本票之被告丙○○簽名筆跡
      不一，變化多端，如被告丙○○有意做作，則在本件買賣契約書所簽之名，他
      人亦不易辨認出係其筆跡。又契約書上之指印係用指尖所捺，當然亦不易辨認
      指印屬誰所為，所以經本院民事庭二次將上開契約書及被告丙○○事後書寫之
      簽名、平日筆跡、所捺之指印送請內政部警政署刑事警察局鑑定，據復：「有
      關筆跡部分，因丙○○字跡係事後書寫，恐有做作‧‧‧另指紋部分，因該合
      約書上之指紋係屬指尖，與捺印之指紋，指位不同，無法比對」，「‧‧‧因
      所送丙○○指尖紋，僅有部分，並非全部，致無法正確比對。另有關筆跡部分
      ，因不動產買賣合約書上『丙○○』簽名字跡與丙○○平日字跡，二者書寫方
      式不同，未便認定」（見前開民事二審卷第二十八頁、第四十四頁該局復函）
      。再另案在檢察官偵查中經被告丙○○、被害人乙○○親至法務調查局採取指
      紋，與買賣契約書原本上之指紋比對鑑定結果，認均非彼二人買賣合約書原本
      內「丙○○」之簽名筆跡，另指紋部分不相同，有該局八十二年四月十五日第
      八二０二七一一一號函、五月十三日第八二０三五二九四號函、八月三日第八
      二０五０二０三號函、八十三年八月十八日第八三０七八０二五號函等資料在
      卷可稽。但依前開內政部警政署刑事警察局鑑定結果，被告丙○○事後書寫之
      筆跡既「恐有做作」之虞，與上開買賣合約書「丙○○」之筆跡，因而未能比
      對，或有所不同，衡之附表所示本票上被告之簽名，雖同一人所簽，亦有所不
      同，自難以上開鑑定結果，即認合約書上「丙○○」字跡及指尖印確非出自被
      告丙○○所為。況上開法務部調查局鑑定指紋部分，係採取被告及被害人乙○○之「指紋」，而上開買賣合約書上之丙○○指紋係屬指尖紋，二者既有所不
      同，鑑定結果當然「不相同」。是上開內政部警政署刑事警察局、法務部調查
      局之鑑定結果，尚難遽為被告有利之証據。
（五）再本件買賣合約書內「丙○○」之簽名，經以目視核對卷內乙○○、甲○○之
      簽名筆跡，亦顯然不相同，尚難認被害人乙○○、甲○○等有偽造被告丙○○
      簽名、指印之行為。又本件雙方訂定買賣合約書時，被告丙○○方面係由証人
      邱瑞村及另二位友人（乙○○方面並不認識）陪同，業據被害人乙○○、甲○○二人一致指陳不移，並經告訴人丁○○證述無訛，惟被告丙○○始終拒不供
      出另二位友人之姓名、住址，以供傳訊查證，已足啟人疑竇。綜上所述，足認
      本件房地買賣契約業已成立，乙○○等絕無偽造買賣契約書之必要，該買賣合
      約書上被告丙○○之簽名、指印，應係被告所為，堪以認定。
（六）綜上所述，足見被告所辯，顯係事後卸責之詞，不足採信。本件事證明確，被
      告誣告犯行，足堪認定。
（七）至於最高法院發回意旨「為釐清真相，應究明是否尚有如乙○○、甲○○所稱
      之另二份不動產買賣合約書，俾供比對研判」一節。但查被告既否認有簽署前
      開不動產買賣合約書；被害人乙○○除持有卷附之合約書外，被害人乙○○、
      甲○○又未保有其他之合約書；且被害人乙○○持有之該合約書又係被害人到
      被告朋友處向被告拿取，為被害人乙○○於本院調查時陳明在卷（見本院九十
      一年四月四日訊問筆錄）。則本院已無從再取得其他簽署之合約書供作比對之
      用。然雖無其他合約書供作比對，但本院綜合上開証據資料，已足認該合約書
      確為被告所簽署及捺指印，已如前述，併此敘明。
三、核被告丙○○所為，係犯刑法第一百六十九條第一項之誣告罪。
四、原審就被告丙○○誣告罪部分，以被告罪證明確，而予論罪科刑，固非無見；惟
    查：該不動產買賣合約書係代書甲○○將合約書內容繕寫完畢後，暫時離席時，
    即由被害人乙○○與被告在不動產合約書上簽名完成簽約手續，即在被害人乙○○與代書甲○○離開北海岸餐廳之前，已完成簽約手續。原審則認「丙○○、乙○○復與甲○○另闢一室並由其代書立前揭不動產買賣合約書，待合約書內容繕
    寫完畢後，適甲○○因呼叫器響於回完電話後即欲先行離去，乙○○則因為取四
    十萬元交付定金亦須先回家取款，乃留丙○○獨自在餐廳內等候，詎丙○○即乘
    隙囑其不詳姓名之友人在前開合約書末出賣人應為署押處代簽『丙○○』三字，
    並以指尖按捺指印。乙○○返回餐廳後見合約書已有丙○○之署押，未察有異，
    致陷於錯誤亦在該不動產買賣合約書上簽名」等情，而認定該不動產買賣合約書
    係於被害人乙○○、甲○○離開北海岸餐廳後，始由被告囑其友人代為簽署「丙○○」三字，及捺指印，其事實之認定顯與卷內證據資料不符，而有未當。被告
    上訴意旨，仍執前詞，否認犯罪，指摘原判決該部分不當，雖無理由，然原判決
    關於被告丙○○誣告罪部分既有上開可議之處，自屬無可維持，應由本院將原判
    決關於被告丙○○誣告罪部分定執行刑部分予以撤銷改判。爰審酌被告丙○○素
    行不良，其犯罪之動機、目的、智識程度、所生損害不輕及犯罪後仍飾詞否認犯
    罪之態度等一切情狀，量處有期徒刑一年十月。
據上論斷，應依刑事訴訟法第三百六十八條、第三百六十九條第一項前段、第三百六
十四條、第二百九十九條第一項前段，刑法第一百六十九條第一項，判決如主文。
本案經檢察官吳忠賢到庭執行職務。
中      華      民      國    九十一    年      六      月     十九     日
                                     臺灣高等法院臺南分院刑事第五庭
                                             審判長法官  黃  三  哲
                                           法官  王  浦  傑
                                                   法官  陳  珍  如
右正本證明與原本無異。
如不服本判決，應於判決送達後十日內向本院提出上訴狀，其未敘述理由者並應於提
出上訴狀後十日內向本院補提理由書（應附繕本)。
                                             法院書記官  周  美  莉
中      華      民      國     九十一    年      六     月      二十    日
附錄：本判決論罪科
中華民國刑法第一百六十九條
 (誣告罪)
意圖他人受刑事或懲戒處分，向該管公務員誣告者，處七年以下有期徒刑。
意圖他人受刑事或懲戒處分，而偽造、變造證據，或使用偽造、變造之證據者，亦同
。
